【裁判字號】    98,上訴,503
【裁判日期】    980729
【裁判案由】    殺人未遂
【裁判全文】
臺灣高等法院高雄分院刑事判決         98年度上訴字第503號
上  訴  人
即  被  告  丙○○
                    現另案在臺灣高雄第二監獄執行中
指定辯護人  本院公設辯護人  于欣潔
上列上訴人因殺人未遂案件，不服臺灣高雄地方法院97年度訴字
第1098號中華民國98年3 月4 日第一審判決（起訴案號：臺灣高
雄地方法院檢察署96年度偵字第32915 號），提起上訴，本院判
決如下：
    主  文
原判決撤銷。
丙○○犯殺人未遂罪，累犯，處有期徒刑拾壹年。褫奪公權陸年
。
    事  實
一、丙○○前於民國83年3 月16日因犯殺人案件，經臺灣高等法
    院台中分院以83年度上訴字第4465號刑事判決（偵查案號：
    臺灣臺中地方法院檢察署83年度投偵字第1365、1403、1409
    、1542號，第一審判決案號：臺灣臺中地方法院83年度重訴
    字第1965號）判處有期徒刑13年確定，於91年5 月6 日因縮
    短刑期假釋出監，復經撤銷假釋，於95年1 月18日入監接續
    執行上開殘刑，嗣經臺灣高等法院台中分院以96年度聲減字
    第755 號刑事裁定減為有期徒刑6 年6 月，甫於96年7 月16
    日因徒刑執行完畢出獄。
二、緣於96年9 月12日凌晨，甲○○與友人戊○○、丁○○等人
    在高雄縣鳳山市○○街148 號鳳凰卡拉OK店內飲酒，丙○○
    則與女性友人在鄰桌飲酒，甲○○酒後至鄰桌向丙○○同桌
    之女性友人敬酒，甲○○雖經友人勸回，惟仍因而引起丙○○不滿，嗣於同日凌晨1 時5 分許，丁○○欲騎車離去時，
    在店外因牽動機車之事而與甲○○發生衝突，並發生扭打，
    丙○○見狀而起殺意，乃基於殺人之犯意，於店內持白色盤
    狀硬物後走出店外，隨即走近甲○○，而持該硬物自後方朝
    甲○○之攸關人體生命重要頭部部位恣意砸擊，肇致甲○○
    受有頭部外傷併右側顱骨骨折、右側顱內出血及蜘蛛網膜下
    腔出血之等傷害，嗣經戊○○呼叫救護車送醫救治而未遂。
    而甲○○經送醫治療後，目前又因併發腦膜炎及水腦症狀於
    財團法人國泰綜合醫院汐止分院（以下簡稱國泰醫院汐止分
    院）住院診療，現臥病在床，無法自行進食、如廁、洗澡，
    需以鼻胃管灌食，左側肢體癱瘓，右側肢體攣縮，且語能及
    肢體機能均呈嚴重減損且難以完全復原之病況。嗣經乙○○
    （原審判決誤載為翁義隆）檢具其父甲○○之診斷證明書報
    警查辦，始悉廖明峰涉案。
三、案經甲○○之子乙○○訴由高雄縣政府警察局鳳山分局報請
    臺灣高雄地方法院檢察署檢察官偵查起訴。
    理  由
壹、程序部分：
    按被告以外之人於審判外之陳述，雖不符刑事訴訟法第159
    條之1 至第159 條之4 之規定，而經當事人於審判程序同意
    作為證據，法院審酌該言詞陳述或書面陳述作成時之情況，
    認為適當者，亦得為證據。當事人、代理人或辯護人於法院
    調查時知有第159 條第1 項不得為證據之情形，而未於言詞
    辯論終結前聲明異議者，視為有前項之同意，同法第159 條
    之5 第1 、2 項定有明文。立法意旨在於傳聞證據未經當事
    人之反對詰問予以核實，原則上先予排除，惟若當事人已放
    棄反對詰問權，於審判程序中表明同意該等傳聞證據可作為
    證據，基於尊重當事人對傳聞證據之處分權，及證據資料愈
    豐富，愈有助於真實發見之理念，且強化言詞辯論主義，使
    訴訟程序得以順暢進行，上開傳聞證據亦均具有證據能力。
    查本案據以認定被告犯罪事實存否之被告以外之人之言詞或
    書面陳述，被告、辯護人及檢察官於原審及本院審理時，均
    同意作為證據，且於本院言詞辯論終結前，均未聲明異議，
    而本院審酌該言詞陳述及書面陳述作成之情況，未見有何不
    適當之情形，故依前開規定，均得為證據。
貳、實體部分：
一、訊據被告固不否認於96年9 月12日凌晨1 時許，確曾在高雄
    縣鳳山市○○街148 號鳳凰卡拉OK店內，並於同日凌晨1 時
    5 分許在卡拉OK店外與被害人甲○○發生衝突之事實（見原
    審(一)卷第17頁），亦對於甲○○受有頭部外傷併右側顱骨骨
    折、右側顱內出血及蜘蛛網膜下腔出血等傷勢之情事不予爭
    執（見原審(一)卷第17頁），惟矢口否認有何殺人未遂之犯行
    ，於原審審理時辯稱：案發當時伊走出店外，甲○○已與丁○○打起來，伊站在旁邊打電話，因甲○○遭丁○○毆打心
    有不滿，便對伊辱罵「看三小」及三字經，伊才與甲○○互
    毆，但伊與甲○○互不相識，並無深仇大恨，自無殺害之故
    意，伊僅徒手打甲○○2 、3 下，當時只能算是互毆而已云
    云（見原審(一)卷第14頁、原審(二)卷第50頁），原審辯護人則
    以：被告並無致被害人於死之動機，客觀上僅因偶然口角細
    故，對被害人施以徒手毆打，事發後並無任何逃匿行為，復
    無法證明被告持白色盤子砸擊被害人，證人即醫師呂慶祥之
    證詞，仍無法排除被害人傷勢有倒地碰撞地面所致之可能，
    證人丁○○之證述，因與被告有嚴重利害衝突，難謂無嫁禍
    被告之可能，證人戊○○審理中證稱未見到被告持白色盤子
    砸擊被害人，其於警詢所稱目睹被告持塑膠餐盤砸擊被害人
    右太陽穴之證述，應是事後觀看監視畫面照片穿鑿附會而來
    等語為被告辯護（見原審(一)卷第14、15頁、原審(二)卷第67、
    68頁）。被告於本院審理時又辯稱：當天天氣熱，且伊有喝
    酒，身體有點熱，伊走過廚房就拿保麗龍製的白色餐盤在店
    門口搧風，而非拿硬質餐盤。又依現場監視器所拍攝到的畫
    面，並不能認定伊有持白色圓形物朝甲○○頭部砸擊之動作
    ，且現場蒐證時，亦未發現可疑證物及白色碎裂物。又伊當
    時係與甲○○係對面站立，若係伊右手持盤狀硬物重擊甲○○頭部，甲○○亦應係左側顱骨骨折，但甲○○係右側顱骨
    骨折，實難認係伊所為云云（見本院98年7 月15日審判筆錄
    9-11頁）。
二、經查：
  (一)甲○○於上開時、地，受有前揭傷勢，現並因併發腦膜炎及
    水腦症狀於國泰醫院汐止分院住院診療，現臥病在床，無法
    自行進食、如廁、洗澡，需以鼻胃管灌食，左側肢體癱瘓，
    右側肢體攣縮，且語能及肢體機能均嚴重減損且難以完全復
    原之傷害結果等情，亦為被告及其辯護人所不爭執，復有96
    年9 月13日甲○○於國軍高雄總醫院附設民眾診療服務處診
    斷證明書1 份（見警(一)卷第21頁）、前開醫院97年8 月6 日
    醫雄企管字第0970003436號函及檢附之病患病情狀況說明、
    出院病歷摘要、入出院護理紀錄、加護中心護理評估表、加
    護病房病患身體評估表、急診病歷、檢驗報告、急診室病患
    觀察紀錄表、病歷紀錄單等在卷足憑（見原審(一)卷第83至13
    2 頁），國泰醫院汐止分院97年8 月22日（97）汐管歷字第
    236 號函及檢附之病情說明表單、急診護理評估表、急診病
    歷、急診護理紀錄、病歷摘要、病歷紀錄、腹部超音波報告
    、心臟超音波檢查報告、病理檢查報告、檢驗科檢驗報告、
    護理紀錄、放射線科檢查報告等在卷足憑（見原審(一)卷第13
    5 至207 頁），故此部分之事實，堪以認定。而被告及其辯
    護人則以前開情詞置辯，是本件所應審究者係：(1)被告有無
    持白色盤狀硬物砸擊被害人甲○○之頭部肇致前揭之傷害？
    (2)被告攻擊被害人甲○○之動機如何？又係為殺人或傷害之
    故意？茲分述如下。
  (二)本件被告應係持白色盤狀硬物砸擊被害人甲○○頭部之認定
    ：
  1.查證人丁○○於原審審理時證稱：伊與甲○○、戊○○在上
    開店內同桌飲酒吃飯，甲○○有與不詳男子同桌之女子開玩
    笑，嗣伊在店外與甲○○因牽動機車之事起爭執互毆時，被
    告即自甲○○後面打下去，當時有白色東西飛散開來，當時
    伊以為係甲○○所載安全帽破掉，甲○○倒地後，被告還一
    直作勢要打甲○○，但被1 名女子拉開，伊嗣後在警局看照
    片方知被告係持白色盤子，當時甲○○倒在地上有流血、地
    上也有血，伊判斷甲○○應是被打倒在地等語（見原審(二)卷
    第44至50頁），又在場目擊證人戊○○於96年9 月12日初次
    警詢時稱：伊當場目睹有一陌生男子從上開店內持塑膠餐盤
    二話不說即往甲○○右太陽穴處砸下去，打人男子有回店內
    ，當時甲○○就倒地昏迷，耳鼻有出血，伊趕緊電告119 叫
    救護車送醫急救，該男子年約40歲、身高約170 公分、肥肥
    的、身穿白色衣服，可能是甲○○於店內喝酒聲音太大吵到
    鄰桌引起衝突致遭毆打，伊並先後聯繫甲○○母親翁劉貴花
    、胞弟翁坤宗及前妻翁陳素華等人等語（見警(一)卷第9 、10
    頁），又經原審勘驗案發現場之監視錄影畫面顯示：(1)（01
    ：04：55，此為畫面下方顯示之時分秒，下同）甲○○頭上
    原戴有安全帽，丁○○舉右手朝甲○○左後頭部揮拳，甲○○身體稍微往前傾。（01：04：55）丁○○此時舉起右手毆
    打甲○○至畫面中上方，路邊還有停放一部紅色自小客車，
    此時畫面可看到甲○○之右手，戊○○將機車立起來並觀看
    其兩人，著白色上衣、深色七分褲之女子仍站立於畫面左方
    ，此時畫面右方出現一名著白色短袖上衣、牛仔短褲、右手
    持白色圓形物體之平頭男子，站立於鳳凰卡拉OK店門口（見
    原審(一)卷第46頁圖9)。（01：04：56—01：04：57）著白色
    短袖上衣、牛仔短褲、右手持白色圓形物體之平頭男子走向
    丁○○、甲○○兩人，此時丁○○、甲○○兩人仍呈現扭打
    狀態，但已看不到甲○○頭上之安全帽（見原審(一)卷第46
    頁圖10）。（01：04：59）丁○○、甲○○兩人此時呈現扭
    打狀態，著白色短袖上衣、牛仔短褲、手持白色圓形物體之
    平頭男子與戊○○此時走近丁○○、甲○○兩人（見原審(一)
    卷第47頁圖11），戊○○此時疑似要為勸架之動作進入丁○○、甲○○兩人間，著白色短袖上衣、牛仔短褲、右手持白
    色圓形物體之男子也進入該兩人之間（見原審(一)卷第47頁圖
    12）。（01：05：01）此時該4 人在畫面上方，但由於監視
    錄影器被屋簷阻擋視線，故只看到該4 人之下半身，上半身
    並不清晰可見，此時只見著白色短袖上衣、牛仔短褲、手持
    白色圓形物體之平頭男子站在右邊、戊○○站立於4 人之最
    左邊。（01：05：03）此時白色短袖上衣、牛仔短褲、手持
    白色圓形物體之平頭男子站在右邊，身體肩膀與攝影機畫面
    平行，右手在後疑似出拳之動作，雙腿呈弓箭步站姿（見原
    審(一)卷第48頁圖13），而後扭腰身轉為身體肩膀與攝影機畫
    面垂直，雙腳仍呈弓箭步（見原審(一)卷第48頁圖14）。（01
    ：05：05）此時該4 人之上半身仍無法辨別，著白色短袖上
    衣、牛仔短褲之平頭男子站在右邊，戊○○站立於白色短袖
    上衣、牛仔短褲之男子之左邊，疑似要將該名男子隔開，丁○○站立於該4 人左方，但無法於攝影機畫面見到被害人甲○○（見原審(一)卷第49頁圖15）。（01：05：09）此時在畫
    面上方之地上疑似有人倒下之身影，丁○○站立於該4 人左
    方，戊○○站立於中間仍要隔開著白色短袖上衣、牛仔短褲
    之平頭男子（見原審(一)卷第49頁圖16）。（01：05：12）此
    時可清楚看出地下有倒人之影像（即被害人甲○○），丁○○站在畫面右方（見原審(一)卷第50頁圖17）。（01：05：13
    ）丁○○往畫面下方腳踏車方向走來，其餘3 人仍在畫面上
    方（見原審(一)卷第50頁圖18）。（01：05：17）丁○○往畫
    面左方之女子走去而後又再度往畫面上方走去，可清楚見到
    地上倒了1 名男子（被害人甲○○），戊○○仍欲隔開著白
    色短袖上衣、牛仔短褲之平頭男子，此時可看出該男子原本
    右手所持之白色圓形物體已不見（見原審(一)卷第51頁圖19）
    。（01：05：23）丁○○此時站立於白色短袖上衣、牛仔短
    褲、手持白色盤子之男子左邊，該白色短袖上衣、牛仔短褲
    之平頭男子之右手已可明顯看出無持白色圓形物體（見原審
    (一)卷第51頁圖20）。（01：05：27）原本位於畫面左下方之
    女子於鳳凰卡拉OK店與1 名白色細肩帶連身洋裝之女子談話
    ，畫面上方此時可見戊○○彎下腰來觀看被害人甲○○之傷
    勢（見原審(一)卷第52頁圖21）。（01：05：30）此時白色短
    袖上衣、牛仔短褲之平頭男子也與丁○○一同前去觀看倒在
    地上之被害人甲○○。（01：05：37）白色短袖上衣、牛仔
    短褲之平頭男子與丁○○一同往畫面下方走去，白色短袖上
    衣、牛仔短褲之男子在前、丁○○在後，此時戊○○仍彎下
    腰來觀看倒在地上之被害人甲○○傷勢（見原審(一)卷第52頁
    圖22）；(2)上開白色短袖上衣、牛仔褲之平頭男子經原審當
    庭確認為係被告等情，此有原審97年8 月6 日勘驗筆錄1 份
    及監視畫面翻拍照片61幀在卷可稽（見原審(一)卷第29至65頁
    ），復以被告亦坦稱：上開監視畫面中白色短袖上衣、牛仔
    褲之平頭男子好像係伊本人等語（見原審(一)卷第43頁），是
    依證人丁○○、戊○○上開陳述，其等對於被告持白色盤狀
    硬物砸擊甲○○之時間、地點、所持兇器、犯案動機、攻擊
    過程、手法等關於本案重要情節均能為清楚描述，且互核相
    符，苟非確有其事，焉能為如此詳確相符之證述，且證人丁○○係到庭具結作證，更係以刑事責任擔保其證言之真實性
    ，當無干冒偽證處罰而羅織被告有上開犯行之理，是上開證
    人之證述應均非憑空虛捏所言，且經原審勘驗案發現場之監
    視錄影畫面查悉被告應係持白色盤狀硬物砸擊甲○○無訛，
    此觀甲○○始初尚能與丁○○扭打，詎一遭被告持物砸擊後
    ，即立刻倒地之情即明，故上開2 證人所述情節亦與上開勘
    驗結果相符。是雖被告及其辯護人以上開監視畫面中白色短
    袖上衣、牛仔褲之平頭男子無法確定係被告之情詞置辯（見
    偵一卷第18、19頁），此要屬被告卸責之詞，不足採信。另
    被告辯稱：丁○○之證述，因與被告有利害衝突，難謂無嫁
    禍被告之可能云云，亦不能採。
  2.再者證人即診療甲○○之醫師呂慶祥於原審審理時證稱：本
    案被害人甲○○於96年9 月13日到院就醫時係由伊診治並進
    行手術，依照神經外科之專業判斷，若頭部外傷出血與顱內
    出血為同一側可能是被打造成外傷，若非同一側即對側傷可
    能是車禍或從高處掉落而造成，依照甲○○之病歷資料，其
    係同側傷，依常理判斷可能是外力造成，約八、九成是被打
    所致，依伊專業判斷，只能講當時之撞擊力可能蠻大，若以
    輕、中、重度之強度以觀，本件應該是中重度之強度，又若
    是酒醉跌倒或被推倒而頭部撞擊地面造成顱內出血，依伊神
    經外科專業判斷，應該是對側傷，即外部傷口與顱內出血在
    不同側，判斷同側傷、對側傷的標準在學理上已是定論，幾
    乎有九成以上，甲○○之傷勢已符合毀敗或嚴重減損一肢以
    上機能重傷害之標準等語明確（見原審(一)卷第227 至234 頁
    ），佐以上開醫院覆函文說明、診斷證明書、相關病歷資料
    及理學檢查紀錄觀之，因甲○○經檢查主要係為腦部致傷，
    且其頭部外傷出血與顱內出血為同一側，再參照上開戊○○
    及丁○○2 人可以採信之陳述及原審勘驗現場監視錄影畫面
    之結果，足見該傷勢確係為被告持白色盤狀硬物砸擊所致，
    應堪以認定。被告辯稱：醫師呂慶祥所證，仍無法排除被害
    人傷勢有倒地碰撞地所致之可能云云，尚不足採。
  3.至證人戊○○於96年9 月14日第2 次警詢時即翻異其於96年
    9 月12日警詢之前詞改稱：伊雖能指認身穿白色上衣、藍色
    牛仔褲之男子在現場，但未見到該男子持物攻擊甲○○云云
    （見警(二)卷第24、25頁），嗣於偵查中則稱：不知道有著白
    色上衣之人出來，伊係看到監視錄影畫面才知道云云（見偵
    一卷第9 頁），復於原審審理時亦為相同之證述（見原審(一)
    卷第237 頁），惟查本案警方係於96年9 月14日始因調到現
    場監視錄影畫面，才通知證人戊○○至警局觀看確認，此有
    警詢筆錄在卷可稽（見警(二)卷第23、24頁），故證人戊○○
    96 年9月12日第1 次警詢之證述，應係尚未觀看現場監視錄
    影畫面所為，足見證人戊○○諉稱之所以能得悉本案案情係
    在看到監視錄影畫面後云云，顯係不實虛言，且證人戊○○
    於上開第2 次警詢時係稱：有見到身穿白色上衣、藍色牛仔
    褲之男子在現場，但未見到該男子持物攻擊甲○○之情事云
    云，嗣於偵查及原審審理中又改稱：根本未見到身穿白色上
    衣、藍色牛仔褲之男子在現場云云，其先後證述不一，復與
    上開勘驗結果所示之證人戊○○有站立於甲○○、丁○○及
    被告中間要隔開被告繼續攻擊甲○○之情狀不符，堪認證人
    戊○○上開第2 次警詢以後之證述應係懼事推託之詞，無足
    採信，而應以其首次之警詢陳述可以採信。另證人己○○並
    非現場目擊之人，其於原審審理中亦為如此之證述（見原審
    (一)卷第238 至241 頁），則其所證自亦無從為有利被告之認
    定，附此敘明。
  (三)本件被告行為動機、及主觀上基於殺人犯意而為行為之認定
    ：
  1.被告雖供稱：案發當時伊走出店外，甲○○已與丁○○打起
    來，伊站在旁邊打電話，因甲○○遭丁○○毆打心有不滿，
    便對伊辱罵「看三小」及三字經，伊才與甲○○互毆云云。
    再於於本院審理時稱：當天天氣熱，且伊有喝酒，身體有點
    熱，伊走過廚房就拿保麗龍製的白色餐盤在店門口搧風云云
    。又依原審勘驗案發現場之監視錄影畫面結果及卷附之該畫
    面圖顯示，被告係於監視器畫面顯示時間之01：04：55一01
     ：04 ：57（即圖9-11），持白色盤狀硬物自店內走出而接
    近被害人，再於畫面顯示時間之01：05：09一01：05：12（
    即圖16、17），被害人即已倒在地上，亦即自被告自店內持
    白色盤狀硬物走向被害人，至被害人倒地為止，時間僅短短
    十數秒，且依上開畫面顯示，被害人當時係與丁○○扭打中
    ，被害人當無在此短時間內向被告辱罵之可能，且上開畫面
    亦無顯示被告有打電話、持餐盤搧風等行為，再參諸戊○○
    初次警詢時稱：該陌生男子從店內出來，手拿塑膠餐盤，二
    話不說就往甲○○右太陽穴處砸下去等語（見96年9 月12日
    警詢筆錄，警(二)卷第21頁），另丁○○於偵訊時亦證稱：當
    時甲○○應該沒有轉頭對被告說「看三小」這種事情等語（
    見97年1 月4 日偵訊筆錄，偵一卷第22頁）。故戊○○及丁○○2 人上開陳述，均與上開勘驗之監視錄影畫面結果相符
    ，而可以採信，則被告應係自內店持白色盤狀硬物走出來後
    ，即朝被害人走去，並直接砸向被害人頭部，此一過程中被
    害人當無辱罵被告之事實，應可認定。則被告上開供述，顯
    然不能採信。
  2.另查，戊○○於原審審理時證稱：當時我們這一桌與被告那
    一桌比鄰而坐，我們這一桌有6 、7 人，被告那一桌有3 個
    人，當時甲○○是喝醉酒，就跑到隔壁桌去跟被告那一桌某
    個女孩子講話，伊朋友就去把甲○○拉回來，當時甲○○就
    一直說他很有女人緣等語（見原審97年10月29日審判筆錄，
    原審(一)卷第236 頁）；丁○○於警詢時亦稱：甲○○有與被
    告同桌女性友人敬酒，戊○○說不要這樣，但甲○○就說他
    很有女人緣等語（見96年9 月20日警詢筆錄，警(一)卷第3 頁
    ），且當時被害人除此可能引起被告不滿之情事外，別無其
    他引起被告不滿而生衝突之情事，亦經該2 人所證明。參諸
    被告係於被害人與丁○○2 人在店外扭打時，自店內持白色
    盤狀硬物接近被害人後，隨即持該硬物重擊被害人頭部等情
    ，應可認定被告應係被害人在店內時有上開情事，因而引起
    被告不滿而為該行為之動機。故檢察官起訴犯罪事實認定被
    告係因不滿遭被害人以三字經辱罵而起殺意，應有誤會。
  3.另按刑法上殺人罪與傷害罪之區別，應視行為人有無殺意為
    斷，以戕害他人生命之故意，著手於刺殺之實行而未發生死
    亡之結果，為殺人未遂；倘無使人喪失生命之故意，僅在使
    其身體、健康受到傷害，則為傷害罪，二罪皆發生傷害之結
    果時，僅其主觀犯意及身體傷害程度不同而已。被害人所受
    傷害之程度及部位，固不能據為認定有無殺人犯意之唯一標
    準，但被害人所受傷害之程度、部位，及加害人之下手情形
    如何，於審究犯意方面，仍不失為重要參考資料；至其殺意
    之有無，雖不以兇器之種類及及傷痕之多少等，為絕對之認
    定標準，但加害人下手之部位、用力之輕重、砍向部位之手
    段，佐以其所執兇器、致傷結果、與被害人之關係暨行為後
    之情狀，仍非不可藉為判斷有無殺意之心證依據予以綜合觀
    察論斷（最高法院20年非字第104 號判例意旨、47年台上字
    第1364號、84年台上字第3197號、85年台上字第1608號、87
    年台上字第3121號判決意旨參照）。
  4.查被告係因上開動機，而持上開如監視錄影畫面所示白色盤
    狀物，自被害人後方砸擊被害人右側太陽穴部位，因而造成
    被害人右側顱骨骨折及右側顱內出血、蜘蛛網膜下腔出血之
    傷害，業如上述，衡情被告當時所持之白色盤狀物應為質地
    堅硬之物，方能肇致如上述被害人頭部之傷害；再依丁○○
    及戊○○2 人上開可以採信之陳述，以及被告持物自店內走
    出後至被害人遭砸擊倒地止，僅短短之十數秒，足見被告應
    係持物自被害人後方一次攻擊被害人頭部要害之右側太陽穴
    部位，而造成被害人立即倒地及受上開重傷之結果。而頭部
    為職司掌管人體認知、思考、記憶、控制呼吸、精神意識知
    覺、各種器官正常運作中樞之大腦、小腦等重要器官之所在
    ，係屬人體之要害所在，苟持硬物以砸擊人體頭部要害部位
    ，因該部位甚為脆弱，極可能毀傷大動脈，損及呼吸器官、
    意識中樞，即有發生毀傷動脈流血致死、甚或呼吸衰竭、喪
    失意志之死亡結果，此誠屬淺顯易懂之經驗法則，乃為具有
    普通知識經驗之一般人眾所週知之事，故持上開盤狀硬物朝
    被害人之太陽穴部位重擊，足以造成被害人顱內出血，並致
    死亡之結果，應為被告及一般人所認識，被告因上開動機，
    而對被害人為上開方式之攻擊，應有致被害人死亡之決意。
    又案發當時被告突然貼近與被害人距離甚近，足使被害人措
    手不及，難以提防，且係一般人在不移動腳步之情形下，僅
    以身體擺動及雙手向前延伸所能及之範圍，而被告與被害人
    於如此貼近之範圍內，在被告突然持上開盤狀硬物隨即砸擊
    被害人頭部，並不予被害人有任何思索及逃避之時間及空間
    ，則被告在被害人猝不及防之情形下以堅硬之物近距離砸擊
    被害人之頭部要害部位，佐以被害人因而受有腦部重創、現
    呈類似植物人狀態等情，顯見被告於案發當時明知並有意使
    其行為造成被害人死亡結果之發生，堪認被告當時持硬物砸
    擊被害人頭部確係以殺人犯意為之。且被告辯稱：伊係持保
    麗龍製白色餐盤，而非硬質餐盤；又僅係與被害人口角後互
    毆，伊無殺人動機及犯意云云，均不能採信。
  (四)被告雖又辯稱：依現場監視器所拍攝到的畫面，並不能認定
    伊有持白色圓形物朝甲○○頭部砸擊之動作，且現場蒐證時
    ，亦未發現可疑證物及白色碎裂物。又伊當時係與甲○○對
    面站立，若係伊右手持盤狀硬物重擊甲○○頭部，甲○○亦
    應係左側顱骨骨折，但甲○○係右側顱骨骨折，實難認係伊
    所為云云。惟依原審勘驗現場監視器畫面結果，雖因監視錄
    影器被屋簷阻擋視線，而未能直接拍攝到被害人遭毆擊之畫
    面，但依上開勘驗結果及丁○○及戊○○2 人可以採信之證
    詞，仍足以認定係被告持白色盤狀硬物自被害人後方重擊被
    害人頭部右側太陽穴位置之事實；另本案係發生於96年9 月
    12日凌晨1 時5 分許，同日下午3 時30分許戊○○始向警方
    報案製筆錄開始調查，則縱現場未蒐證獲得白色碎裂物扣案
    ，惟依上開事證，仍得認定被告上開犯行，故被告此部分所
    辯，亦不足採。
  (五)綜上所述，被告既係基於殺人之犯意，持盤狀硬物砸擊被害
    人之頭部要害，嗣因遭他人拉開，而未持續攻擊被害人，並
    經戊○○呼叫救護車送醫，始未生被害人死亡之結果，是被
    告上開犯行，事證明確，被告犯行堪予認定，應依法論科。
    被告另聲請傳喚友人簡任男作證，證明於原審簡任男曾聽聞
    丁○○與被告間談話，丁○○曾向被告表示是派出所主管要
    其指認被告之事實，本院認本案待證事實已臻明暸無再調查
    之必要，故認無再傳喚作證之必要，併此敘明。
三、被告已著手於對被害人甲○○之殺人犯行，嗣因旁人出手拉
    住阻止犯行之續行並送醫救治，始未生被害人因而死亡之結
    果，核其所為，係犯刑法第271 條第2 項、第1 項之殺人未
    遂罪，為未遂犯，爰依刑法第25條第2 項規定，按既遂犯之
    刑度減輕其刑。另被告曾有如事實欄一所示之論罪科刑前科
    ，有臺灣高等法院被告前案紀錄表1 份附卷可稽，其於前開
    有期徒刑執行完畢後5 年內，再故意犯本件有期徒刑以上之
    罪，為累犯，應依刑法第47條第1 項之規定就法定本刑中有
    期徒刑部分加重其刑（因死刑、無期徒刑部分依刑法第64條
    、65條均不得加重，故僅就有期徒刑部分加重其刑），並與
    前開減輕部分，依刑法第71條第1 項之規定先加後減之。
四、原審因認被告上開犯罪事證明確，而予依法論科，固非無見
    ；惟查：(1)被告犯罪時間應為96年9 月12日，原審判決事實
    欄誤載為96年7 月16日，顯有違誤；(2)被害人甲○○在店內
    曾至鄰桌向與被告同桌之女性友人敬酒，因而引起被告不滿
    ，致被告起殺意，原審判決事實認係被害人對被告辱以「看
    三小」及三字經穢語，而起衝突致起殺意，尚有違誤。被告
    否認犯行，提起上訴，指摘原審判決不當，雖無理由，惟原
    審判決既有上開違誤，仍應由本院予以撤銷改判。爰審酌被
    告正值思慮健全之壯年時期，不知善加控制自我情緒，竟動
    輒心生惱怒行兇，絲毫不顧他人性命安危，持硬物砸擊欲殺
    害被害人，惡行實屬重大，嗣雖因旁人阻止，始使被害人倖
    免於難，然仍致使被害人受有腦部重創、現呈類似植物人狀
    態，其犯罪所生之損害嚴重，犯後又未與被害人家屬達成和
    解，盡力賠償被害人所生之損害，犯後態度非佳，兼衡本案
    犯罪動機、目的、手段，並考量被告之生活狀況、智識程度
    、再斟酌被害人所受傷勢現況等一切情狀，酌情量處如主文
    第2 項所示之刑，並依其所犯暴力犯罪之性質，認有褫奪公
    權之必要，併予宣告褫奪公權如主文第2 項所示，以示儆懲
    。另按供犯罪所用或因犯罪所得之物，以屬於犯罪行為人者
    為限，得沒收之，為刑法第38條第1 項第2 、3 款、第2項
    所明定。是被告供犯罪所用或因犯罪所得之物，以事實上確
    屬於被告所有者，始得諭知沒收（最高法院96年度台非字第
    81號判決意旨參照）。查被告持以砸擊被害人之白色盤狀硬
    物，雖為供犯罪所用之物，但未扣案，且被告否認犯行，亦
    難遽認係屬被告所有之物，且非屬違禁物或因犯罪所得之物
    ，爰均難依刑法第38條第1 項第1 至3 款宣告沒收，併此敘
    明。
據上論斷，應依刑事訴訟法第369 條第1 項前段、第364 條、第
299 條第1 項前段，刑法第271 條第2 項、第1 項、第25條、第
37條第2 項、第47條第1 項，判決如主文。
本案經檢察官林敏惠到庭執行職務。
中    華    民    國    98    年    7     月    29    日
                  刑事第七庭    審判長法  官  莊飛宗
                                      法  官  孫啟強
                                      法  官  邱明弘
以上正本證明與原本無異。
如不服本判決應於收受本判決後10日內向本院提出上訴書狀，其
未敘述上訴理由者，並得於提起上訴後10日內向本院補提理由書
狀（均須按他造當事人之人數附繕本）「切勿逕送上級法院」。
中    華    民    國    98    年    7     月    29    日
                                      書記官  曾允志
附錄本判決論罪科刑法條：
中華民國刑法第271條
殺人者，處死刑、無期徒刑或10年以上有期徒刑。
前項之未遂犯罰之。
預備犯第1 項之罪者，處2 年以下有期徒刑。


司法院資訊處製作；財團法人民間司法改革基金會備份。
